【裁判字號】    97,國,4
【裁判日期】    970829
【裁判案由】    國家賠償
【裁判全文】
臺灣彰化地方法院民事判決                 97年度國字第4號
原      告  乙○○
訴訟代理人  陳葳菕律師
被      告  內政部國土測繪中心
法定代理人  甲○○
訴訟代理人  丁○○
訴訟代理人  戊○○
被      告  彰化縣和美地政事務所
法定代理人  丙○○
訴訟代理人  葉玲秀律師
複代理人    杜逸新律師
上列當事人間請求國家賠償事件，本院於民國97年08月15日言詞
辯論終結，判決如下：
    主      文
被告等應連帶給付原告新台幣伍拾貳萬玖仟陸佰伍拾陸元，及自
民國96年12月05日起至清償日止，按年息百分之五計算之利息。
訴訟費用新台幣伍仟柒佰參拾元由被告等連帶負擔。
本判決於原告以新台幣壹拾捌萬元預供擔保後，得假執行；但如
被告彰化縣和美地政事務所以新台幣伍拾貳萬玖仟陸佰伍拾陸元
預供擔保後，得免假執行。
    事實及理由
一、按依國家賠償法請求損害賠償時，應先以書面向賠償義務機
    關請求。賠償義務機關對於前項請求，應即與請求權人協議
    。賠償義務機關拒絕賠償，或自提出請求之日起逾30日不開
    始協議，或自開始協議之日起逾60日協議不成立時，請求權
    人得提起損害賠償之訴，國家賠償法第10條第 1項、第11條
    第 1項分別定有明文。本件原告已依前揭規定，先後於民國
    （下同）96年12月25日、96年12月03日以書面向被告等請求
    國家賠償，被告等均拒絕賠償，有被告彰化縣和美地政事務
    所（下稱被告和美地政）96年12月06日和地二字第09600074
    33號函覆原告之彰化縣和美地政事務所拒絕國家賠償理由書
    ，及被告內政部國土測繪中心96年12月21測籍字第09600117
    10號函覆原告之內政部國土測繪中心（下稱被告國土測繪中
    心）拒絕國家賠償理由書等影本各一件附卷可稽，原告據而
    於97年01月25日提起本件國家賠償訴訟，於法並無不合，先
    予敘明。
二、原告起訴主張：
  (一)原告因信賴土地登記所具之公示效力，而於民國（下同）95
    年10月間，經鈞院95年度執字第 10773號強制執行事件之拍
    賣程序，買受坐落彰化縣和美鎮○○段487地號，面積451平
    方公尺，地目田，權利範圍全部之土地（下稱系爭土地），
    經繳足全部價金新台幣（下同） 1,625,000元，取得系爭土
    地所有權在案；其後，原告核算系爭土地地籍圖所示面積，
    似與系爭土地登記面積 451平方公尺不符，經向鈞院聲明異
    議，並由被告和美地政）以95年12月27日和地二字第095000
    8113號函覆鈞院之函查，竟謂：系爭土地之土地登記簿面積
    為451平方公尺，地籍圖上為304平方公尺，並稱和北段 486
    地號重測後面積減少部分，似在系爭土地上等語，原告對此
    至感驚詫，向被告和美地政反映，經二次協調未果，原告分
    別向被告和美地政及被告國土測繪中心提出國家賠償請求，
    而遭拒絕在案。
  (二)系爭土地實際面積為何，容有置疑，蓋系爭土地重測前為和
    美鎮○○○段546地號，面積登載為469平方公尺，而系爭土
    地之鄰地即和美鎮○○段486 地號，面積登載為1455平方公
    尺，重測前為和美鎮○○○段546-1 地號，面積登載為1296
    平方公尺，且該地後來列入彰化縣和美鎮新忠農地重劃區之
    重劃，惟前開被告和美地政之函覆竟謂：經計算和北段 486
    地號（該地又於87年參加新忠農地重劃）圖上面積為約為14
    77平方公尺，上開二筆土地重測前後面積總和約同，研析和
    北段 486地號重測後面積減少部分，似在系爭土地上等語，
    而系爭土地之實際面積究竟為何，被告和美地政先後向原告
    所提及之系爭土地「圖上面積」始終不一，亦即先後有 301
    平方公尺、303平方公尺、 304平方公尺、326平方公尺等等
    之說法，實讓原告對土地登記機關之公信力大感存疑。
  (三)依被告和美地政之拒絕賠償理由略以：…本案70年辦理地籍
    圖重測，由原臺灣省政府地政處測量總隊（現則為被告國土
    測繪中心）辦理，本所僅依其重測結果清冊成果辦理登記。
    本案和北段487 地號土地面積係於重測時面積計算錯誤將該
    地土地誤載為451 平方公尺，以致本所根據該錯誤之測量成
    果辦理土地標示變更登記。是以本案土地係屬重測土地，故
    其執行職務之機關應為內政部國土測繪中心等語，而被告國
    土測繪中心之拒絕賠償理由略謂：系爭土地於87年10月間因
    原土地所有權人洪秀卿申請複丈，發現面積短少甚多而向和
    美地政事務所陳情，經該所以87年10月31日和地二字5472號
    函復陳情人，略以：『…為求圖簿相符，487 地號面積應更
    正為0.0303公頃。』；又和美地政事務所於92年辦理地籍圖
    數值化後面積經計算結果亦較登記面積短少甚多，該所即應
    依據數化後成果並依據前述地籍測量實施規則之規定，查明
    其不符原因後，辦理面積校對及更正事宜，惟該所迄今尚未
    辦理面積更正等語，顯見被告等執行職務行使公權力均有過
    失，無可卸責；蓋土地登記有絕對效力，影響人民權益至鉅
    ，被告等職司土地登記測量工作，執行職務應詳實謹慎辦理
    ，詎被告等疏未注意，致原告受有溢付價金之損害，被告等
    確有過失甚明，又不動產之登記，具公信力，一般人買賣不
    動產，恆以土地登記簿所載之面積，作為買賣範圍及計價、
    使用規劃之依據，如被告等測量及登載系爭土地面積正確，
    原告當不致溢付價款，故該溢付價金，自與被告等過失行為
    間具有相當因果關係。為此，原告爰依土地法第68條第1 項
    前段、第71 條，及國家賠償法第2條第2項、第11條第1項，
    及民法第185條第1項之規定，請求被告等連帶賠償溢付之價
    金529,656元。並聲明：(1)被告等應連帶給付原告529,656元
    ，及自96年12月05日起至給付之日止，按年息百分之五計算
    之利息。(2)訴訟費用由被告負擔。(3)原告願供擔保，請准宣
    告假執行。
  (四)對被告答辯所為之陳述：
  (1)依本件卷附88年03月04日土地界址鑑定作業紀錄表載以「四
    鄰界址一致」、「計算有誤」，及88年03月04日複丈圖，可
    見系爭土地與鄰地 488地號土地之界址無爭議，且鄰地所有
    權人洪英哲未依土地法第46-2條、第59條規定，提出任何關
    於界址之爭議，應認定系爭土地與 488地號土地無界址爭議
    情事，又界址為何對系爭土地之面積毫無影響，業經被告和
    美地政之法定代理人當庭自認在案，被告和美地政自得於88
    年間，依舊地籍測量規則第232條第2項辦理系爭土地面積變
    更，惟未為之。至辦理土地複丈與建物測量補充規定第 9點
    係解釋舊地籍測量實施規則第247條第2項所稱「技術引起者
    」之意義，然87年2月11日舊地籍測量實施規則第247條條號
    更改為第232條，而辦理土地複丈與建物測量補充規定第9點
    未隨之修正更改，顯已未適用。又依同前之和地二字第0960
    003356號函所載，「頭前寮段 564、546-1地號等2筆土地所
    有權人同為洪秀卿所有，上開2筆土地重測面積分別為469、
    1296平方公尺，重測後分別為和北段487、486地號，經計算
    和北段486地號圖上面積為約為1477平方公尺，上開2筆土地
    重測前後面積總和約同，研析和北段 486地號重測後面積減
    少部分，似在和北段 487地號土地上」云云，顯見系爭土地
    面積計算錯誤問題，當與鄰地同段 486地號（重劃後地號為
    忠明段174 9地號）相涉，而與鄰地同段488地號界址毫無因
    果關係，被告和美地政對此知之甚明，當不能藉此而故作為
    不逕行更正之辯詞，故被告和美地政之主張，顯非足採。
  (2)又89年12月6日地籍測量實施規則第232條修正為「複丈如發
    現原測量或抄錄錯誤時，應報經直轄市或縣（市）主管機關
    核准後，始得更正有關地籍圖冊。前項所稱原測量錯誤，係
    指原測量成果與實地有不一致情形，且權利關係人對土地界
    址並無爭議者而言；所稱抄錄錯誤係指錯誤因複丈人員記載
    之疏忽所引起，並有資料可資核對者而言。第一項原測量錯
    誤純係技術引起者或抄錄錯誤者，直轄市或縣（市）主管機
    關得授權地政事務所逕行更正。前項所稱原測量錯誤純係技
    術引起者，係指原測量錯誤純係觀測、量距、整理原圖或計
    算面積等錯誤所致，並有原始資料可稽者而言。」，係對於
    「原測量錯誤純係技術引起者或抄錄錯誤者」情形，本得按
    第3項規定逕行更正，排除同條第2項規定。另有被告和美地
    政之主管機關彰化縣政府97年02月01日拒絕賠償理由書第 3
    頁載以「依89年12月06日修正後條文規定，本案彰化縣和美
    地政事務所如發現原重測測量成果有誤，自得查明事實依法
    定程序辦理更正作業。此部分未自89年修法以後主動更正是
    否導致請求權人信賴登記因而造成損害，其公務員是否發生
    怠於執行職務之情形，應屬彰化縣和美地政事務所之權責事
    項。」，然被告和美地政明知系爭土地圖簿不符，竟怠於執
    行職務，即在其後之95年間，於鈞院民事執行處行文囑託登
    記之簡復表，亦未反應系爭土地圖簿不符狀況，蓋被告和美
    地政第二課測量課長許國欽自87年間系爭土地前手洪秀卿申
    請複丈時，已擔任該職迄今，且87年實測後，被告和美地政
    已知圖簿面積不符，係為「計算有誤」所致，即得按上開規
    定依法逕行更正系爭土地面積，無須得到洪秀卿之同意，即
    縱洪秀卿未同意更正，被告和美地政仍得依89年修正後之地
    籍測量實施規則第232條第1項規定，逕報縣市主管機關核准
    予以更正，然未為之，故被告和美地政怠於執行職務，顯已
    該當國家賠償法第2條第2項所定之賠償責任。
  (3)再者，依地籍測量實施規則第 238條，土地法第43條及第68
    條第 1項之規定，被告和美地政就系爭土地之登記，應符合
    「登記虛偽」之情形，自應負責；另被告國土測繪中心已自
    承其前身台灣省政府地政處測量總隊於70年重測時測量有誤
    ，自應依國家賠償法第2條第2項、第9條第3項規定，負損害
    賠償責任；另被告國土測繪中心於97年03月05日當庭辯稱本
    件當時測量並沒有錯，只是加總有錯等語，其真實性為何，
    本應依法舉證，縱其主張為真，計算錯誤仍屬原測量錯誤，
    致測得數據不實，而侵害原告權利，依法仍應負賠償責任。
  (4)系爭土地面積究係303平方公尺，抑或數化面積306平方公尺
    ，被告和美地政未能確定之，然系爭土地實際面積遠遠小於
    登記面積 140幾平方公尺，當對原告產生損害無疑，蓋土地
    之利用與其面積大小攸關至深，尤其相關土地法令，更相當
    規範使用方式、農舍建築等，而原告信賴土地登記之絕對效
    力，以系爭土地面積 451平方公尺為買賣的必要之點，才投
    標買受，先置原告所失利益不論，原告溢付之價金，當屬原
    告因此所受之損害，而與原告將來是否以系爭土地參與重劃
    、出賣等等全然無涉，尤其系爭土地實際面積小於登記面積
    ，減縮 140幾平方公尺核屬確定，原告既已明知，斷無可能
    再以 451平方公尺之登記面積與第三人交易或為任何處分，
    否則當涉詐欺等無疑。況被告和美地政按其職權，本應依地
    籍測量實施規則第 232條逕行更正系爭土地面積，惟至今怠
    未執行，竟辯稱系爭土地迄今並未辦理面積更正，原告尚無
    損害發生云云，顯然無稽，難道以被告和美地政之行政作為
    與否，方能決定原告是否受有損害，此屬荒謬無理至亟；蓋
    系爭土地圖簿面積不符，及原告所有權範圍減少，乃為兩造
    所不爭之事實，原告當然受有損害無疑。
三、被告方面答辯：
  (一)被告內政部國土測繪中心答辯：
  (1)系爭土地雖係於70年度以圖解法方式，使用平板儀施測並以
    人工計算方式核算圖上面積，辦理地籍圖重測，然重測後，
    相關地籍圖重測成果移交予被告和美地政為地籍管理，亦近
    30年，就民法之時效規定而言，被告國土測繪中心對該重測
    成果，不應負永久保固之責任。
  (2)本件圖簿面積不符雖係因地籍圖重測所造成，而70年度地籍
    圖重測當時之原土地所有權人洪秀卿申請複丈時，發現面積
    短少甚多，雖未檢附同意書同意辦理面積更正，惟被告和美
    地政於87年間辦理系爭土地複丈時既發現圖上面積減少，即
    應依行為時之地籍測量實施規則第232條第2項暨辦理圖解法
    土地界址鑑定作業注意事項第22點及第24點規定，循程序查
    明其錯誤原因，報經彰化縣政府核准後，逕行辦理面積更正
    ，此即法規制度對於測量可能發生錯誤之處理措施，然被告
    和美地政卻未為之；另被告和美地政於92年辦理地籍圖數值
    化計算結果，系爭土地之圖上面積較登記面積短少時，被告
    和美地政亦未依地籍測量實施規則第 238條之規定辦理面積
    更正。綜上，被告和美地政於地籍管理中，未依相關解釋函
    令及地籍測量實施規則之相關規定辦理，造成本件損害之發
    生，自應由被告和美地政負大部分或完全之責任。
  (3)原告於參加投標系爭土地時，對於系爭土地之狀況，本應先
    行查明評估，卻未先行查明、評估；況系爭土地迄今登記面
    積仍維持為451平方公尺，並未辦理面積更正，原告尚可依
    原登記面積參與其他土地開發，應不生損害賠償之問題，故
    原告之請求應無理由。並聲明：(1)原告之訴及假執行之聲請
    駁回。(2)訴訟費用由原告負擔。
  (二)被告彰化縣和美地政事務所答辯：
  (1)被告和美地政於70年06月17日就系爭土地所為之重測面積登
    記，係依據70年06月16日收件彰和字第4171號之省測量總隊
    （現為被告國土測繪中心）重測土地面積計算表所載，謄載
    於土地登記簿謄本上，兩者均記載為 451平方公尺，並無不
    符；而被告和美地政於土地登記簿上所登載面積，既與登記
    原因證明文件即上開重測土地面積計算表所載相符，自無所
    謂登記錯誤之可言，並無土地法第68條第 1項之適用。又本
    件係測量錯誤，而非登記錯誤，被告和美地政並非賠償義務
    機關，況被告和美地政辦理登記業務並無過失，故原告不得
    依國家賠償法第2條第2項前段規定，請求被告和美地政賠償
    。
  (2)被告和美地政係經彰化縣政府公告通知後，依重測結果清冊
    成果辦理系爭土地之標示變更登記，故系爭土地之實際面積
    較登記簿所載面積小，係因前省測量總隊之重測錯誤所致，
    被告和美地政並未為任何侵害原告權利之行為。
  (3)系爭土地之原所有權人洪秀卿從未出具同意書，被告和美地
    政自不得依87年02月11日修正後之地籍測量實施規則第 232
    條規定，更正系爭土地之面積。再者，系爭土地經洪秀卿申
    請鑑界後，相鄰之同地段 488地號土地之所有權人洪英哲對
    於土地界址有爭議，因而於87年11月04日提出再鑑界申請，
    ，經彰化縣鹿港地政事務所再鑑界後，洪秀卿亦對於土地界
    址有爭議，因而於88年01月05日提出再鑑界申請，由於系爭
    土地或相鄰土地經鑑界、再鑑界之複丈時，均可見對於土地
    之界址有所爭議，因此未能符合89年12月06日修正後之地籍
    測量實施規則第 232條規定，及內政部所公布『辦理土地複
    丈與建物測量補充規定』第 9點，故被告和美地政無權逕行
    更正系爭土地面積，自無應為而不為之疏失。
  (4)被告和美地政於92年辦理地籍圖數值化計算結果，系爭土地
    並未出現於面積不符之資料內，又依內政部94年07月編印之
    『土地登記複丈地價地用電腦作業系統規範』，被告和美地
    政於法令範圍內，實無法將系爭土地面積有所錯誤但尚未更
    正乙情加註於系爭土地之其他登記事項內，益見被告和美地
    政無應為而不為之疏失。
  (5)系爭土地迄今登記面積仍為原告投標時之 451平方公尺，並
    未辦理面積更正，故原告尚無損害之發生。並聲明：(1)原告
    之訴及假執行之聲請駁回。(2)訴訟費用由原告負擔。(3)如受
    不利判決，被告願供擔保請准免為假執行。
三、兩造不爭執之事項：
  (一)原告經本院95年度執字第10773 號強制執行事件之拍賣程序
    ，買受系爭土地，並繳足全部價金1,625,000 元，取得系爭
    土地之所有權。
  (二)系爭土地重測前為和美鎮○○○段546地號，面積登載為469
    平方公尺，嗣經被告國土測繪中心之前身台灣省政府地政處
    測量總隊於70年間辦理地籍圖重測，重測後變更為和美鎮○
    ○段 487地號，並由被告彰化縣和美地政事務所依辦理重測
    之結果，就系爭土地之面積登載為451平方公尺。
  (三)原告之前手所有權人洪秀卿曾於87年09月29日就系爭土地向
    被告和美地政申請土地複丈，經被告和美地政實施複丈結果
    ，按地籍圖實際檢測之面積為 303平方公尺，乃知系爭土地
    有圖簿面積不符之情形，並發見其不符之原因，係前台灣省
    政府地政處測量總隊於70年間辦理地籍圖重測時，就土地面
    積計算錯誤。
  (四)本院民事執行處於辦理95年度執字第 10773號強制執行事件
    時，向被告和美地政函查系爭土地之地籍圖面積為若干？經
    被告和美地政函覆系爭土地地籍圖上計算面積為 304平方公
    尺。
  (五)被告和美地政就系爭土地之登記面積迄未辦理更正。
五、得心證之理由：
  (一)按土地法第68條因登記錯誤遺漏或虛偽致受損害者，由該地
    政機關負損害賠償責任。但該地政機關證明其原因應歸責於
    受害人時，不在此限。前項損害賠償，不得超過受損害時之
    價值。土地法第68條定有明文。又公務員於執行職務行使公
    權力時，因故意或過失不法侵害人民自由或權利者，國家應
    負損害賠償責任。公務員怠於執行職務，致人民自由或權利
    遭受損害者亦同。又依第2條第2項請求損害賠償者，以該公
    務員所屬機關為賠償義務機關。前二項賠償義務機關經裁撤
    或改組者，以承受其業務之機關為賠償義務機關。國家賠償
    法第2條第2項、國家賠償法第 9條第1項、第3項亦規定甚明
    。是本件爭執之關鍵在於：(1)前台灣省政府地政處測量總隊
    於70年間於執行辦理地籍圖重測職務，就系爭土地面積之計
    算錯誤有無故意或過失？致被告國土測繪中心應承受該部分
    故意或過失責任。(2)被告和美地政就系爭土地面積之登記，
    有無登記錯誤或虛偽之情事？(3)被告和美地政於87年間知悉
    系爭土地有圖簿面積不符之情形，並發見其不符之原因，係
    台灣省政府地政處測量總隊於70年間辦理地籍圖重測時，就
    土地面積計算錯誤，惟未依職權逕行辦理更正，且迄今仍未
    辦理更正，其有無怠於執行職務？
  (二)經查：
  (1)原「台灣省政府地政處」於70年06月26日更名為「台灣省政
    府地政處測量總隊」，台灣省政府地政處測量總隊係掌理全
    省地籍圖重測、補測、各級法院囑託鑑界測量，公有未登記
    土地清理測量，支援全面實施平均地權、公共設施保留地分
    割測量及全國經濟建設相關測量等業務，嗣於81年07月03日
    改制為「台灣省政府地政處土地測量局」，再於88年07月01
    日改隸為「內政部土地測量局」，繼於96年11月16日改制為
    「內政部國土測繪中心」，此為被告國土測繪中心之沿革。
  (2)土地面積為計算土地價格不可缺之要素，直接關係人民權益
    及政府之稅收，尤其都市土地之地價每坪高達數萬元，如稍
    有差錯，其價值之影響甚鉅。是故，前台灣省政府地政處測
    量總隊於70年間辦理地籍圖重測工作時，應以行為時台灣省
    政府地政處69年編印之「地籍重測法規實務彙編」規定為依
    據，此經內政部97年08月05日台內地字第0970125398號函述
    在卷，地籍圖重測承辦人員於完成重測結果後，依規定應嚴
    格實施成果檢查，其檢查內容包括位置檢查、形狀檢查、面
    積檢查及圖表核對，其中就面積檢查部分，應為重測前後
    面積是否相等，如不相等而其增減面積超過公差時，應將原
    地籍圖及地籍原圖各複算一，檢查有無計算錯誤，如新舊圖
    形相似而地籍圖原圖複算亦無錯誤者，應查明是否原面積計
    算或測量錯誤。相鄰土地重測後一號面積減少，另一號面
    積增加，其增減差額相近時，應檢查相鄰土地之界址，有無
    誤認界址或測量錯誤。一筆土地與道路、水路、鐵路、堤
    防或未放租公地（包括未測量登記土地）相鄰而重測後面積
    增加者，應檢查面積計算有無錯誤或有無侵佔道路等用地，
    予以驗正。等檢查行為，又就圖表核對部分，應為測量原
    圖與面積計算表核對：面積計算表所載重測後土地坐落、地
    號；地目、面積及分割、合併、地目變更、段區調整、地號
    重編等異動整理是否均與測量原圖相符，如有不符應根據測
    量原圖詳細查明原因改正面積計算表。面積計算表與土地
    登記簿及地籍調查表核對：面積計算表所載重測後土地坐落
    、地號；地目、面積是否均與土地登記簿及地籍調查表相符
    ，應逐筆核對，如發現有不符，應查明原因，分別更正。但
    不符情形如係地籍調查測量後，土地標示分割、合併、地目
    變更、地積訂正等變更時，應依照地籍測量實施規則第 208
    條規定，於異動整理時補辦地籍調查後，分別訂正調查表及
    測量原圖、面積計算表。測量原圖核章及檢查表整理：戶
    地界址測量及計算面積成果檢查無訛後，應由檢查人員在測
    量原圖上負責蓋章。等檢查行為，。惟前台灣省政府地政處
    測量總隊就系爭土地之面積竟為錯誤之計算，而將記載錯誤
    面積之面積計算表移交被告和美地政辦理登記，倘前台灣省
    政府地政處測量總隊承辦地籍圖重測人員確實依上開相關規
    定嚴格進行成果檢查，當不致發生系爭土地圖簿面積不符之
    結果，是核前台灣省政府地政處測量總隊於執行辦理地籍圖
    重測職務時，將系爭土地之面積計算錯誤，雖尚難論其有故
    意，然不能謂其並無過失，從而，被告國土測繪中心自應承
    受該部分過失責任。
  (二)次查：
  (1)按土地法第68條第 1項規定：「因登記錯誤，遺漏或虛偽致
    受損害者，由該地政機關負擔損害賠償責任」，所謂「登記
    錯誤」，依土地登記規則第12條規定，係指登記之事項與登
    記原因證明文件所載內容不符者而言，又所謂「登記虛偽」
    ，則指地政人員明知或可得而知登記原因文件為不實仍為登
    記者而言（最高法院83年度台上字第2379號、83年度台上字
    第1904號民事判決參照）。本件被告和美地政於70年年06月
    17日就系爭土地所為之重測面積登記，係依據70年06月16日
    彰和字第4171號收件之重測土地面積計算表清冊所載，謄載
    於土地登記簿謄本上，兩者均記載為 451平方公尺，並無不
    符，有土地登記簿謄本及重測土地面積計算表附卷可稽，被
    告和美地政於土地登記簿上所登載面積，既與登記原因證明
    文件即重測土地地積計算表所載相符，自無所謂登記錯誤之
    可言，又上開重測土地面積計算表係前台灣省政府地政處測
    量總隊承辦地籍圖重測人員所製作，其就系爭土地之面積雖
    有計算錯誤之情形，然其製作之重測土地面積計算表乃屬真
    正，則被告和美地政亦無明知或可得而知登記原因文件即重
    測土地面積計算表為不實仍為登記者可言，自難認有登記虛
    偽之情事，是原告依土地法第68條第 1項前段、第71條之規
    定請求被告和美地政賠償損害，即屬無理由。
  (2)地籍測量實施規則歷經多次修正，按「複丈如發現原測量或
    抄錄錯誤時，應經權利關係人同意後，依法更正有關地籍圖
    冊。前項原測量錯誤經查明純係技術引起者，地政事務所得
    依法逕行更正。」，此於87年02月11日修正後、89年12月06
    日修正前之地籍測量實施規則第 232條規定甚明，又89年12
    月06日修正後、95年11月24日修正前之地籍測量實施規則第
    232 條規定：「複丈如發現原測量或抄錄錯誤時，應報經直
    轄市或縣（市）主管機關核准後，始得更正有關地籍圖冊。
    前項所稱原測量錯誤，係指原測量成果與實地有不一致情形
    ，且權利關係人對土地界址並無爭議者而言；所稱抄錄錯誤
    係指錯誤因複丈人員記載之疏忽所引起，並有資料可資核對
    者而言。第一項原測量錯誤純係技術引起者或抄錄錯誤者，
    直轄市或縣（市）主管機關得授權地政事務所逕行更正。前
    項所稱原測量錯誤純係技術引起者，係指原測量錯誤純係觀
    測、量距、整理原圖或計算面積等錯誤所致，並有原始資料
    可稽者而言。」，又95年11月24日修正後之地籍測量實施規
    則第232條規定：「複丈發現錯誤者，除有下列情形之一，
    得由登記機關逕行辦理更正者外，應報經直轄市或縣（市）
    主管機關核准後始得辦理：一、原測量錯誤純係技術引起者
    。二、抄錄錯誤者。前項所稱原測量錯誤純係技術引起者，
    指原測量錯誤純係觀測、量距、整理原圖、訂正地籍圖或計
    算面積等錯誤所致，並有原始資料可稽；所稱抄錄錯誤指錯
    誤因複丈人員記載之疏忽所引起，並有資料可資核對。」。
  (3)原告之前手所有權人洪秀卿曾於87年09月29日就系爭土地向
    被告和美地政申請土地複丈（鑑界），經被告和美地政實施
    複丈結果，按地籍圖實際檢測之面積為 303平方公尺，而登
    記面積為 451平方公尺，乃知系爭土地有圖簿面積不符之情
    形，並發見其不符之原因，係前台灣省政府地政處測量總隊
    於70年間辦理地籍圖重測時，就土地面積計算錯誤。又原告
    之前手所有權人洪秀卿曾於88年01月05日再次就系爭土地向
    被告和美地政申請土地複丈（再鑑界），被告和美地政實施
    複丈結果，按地籍圖實際檢測之面積仍為 303平方公尺，經
    查對地籍資料，認四鄰界址一致，土地使用現況相符，且認
    原測量無誤，原計算有誤，原抄錄無誤，乃知系爭土地有圖
    簿面積不符之情形，並發見其不符之原因，係前台灣省政府
    地政處測量總隊於70年間辦理地籍圖重測時，就土地面積計
    算錯誤。又系爭土地之鄰地所有人洪英哲雖亦曾於87年11月
    04日就其所有和北段 488地號土地向被告和美地政申請土地
    複丈（再鑑界），被告和美地政實施複丈結果，按地籍圖實
    際檢測之面積為418平方公尺，而該土地之登記面積係419平
    方公尺，經查對地籍資料，認四鄰界址一致，土地使用現況
    相符，且認原測量無誤，原計算無誤，原抄錄無誤，以上有
    被告和美地政所提土地複丈申請書、彰化縣和美地政事務所
    檢核「測」表及土地界址鑑定作業紀錄表影本各三件及土地
    所有權狀影本二件在卷可稽，原告之前手所有權人洪秀卿曾
    先後於87年09月29日、88年01月05日申請土地複丈，其時，
    被告和美地政即已查明系爭土地之登記面積與地籍圖實測面
    積不相符之原因，乃70年間辦理地籍圖重測時計算面積錯誤
    所致，而該錯誤純屬技術所引起，揆諸上揭地籍測量實施規
    則之規定，被告和美地政自得依職權就此錯誤逕行辦理更正
    ，惟迄今被告和美地政仍未辦理更正，雖被告和美地政以：
    「系爭土地之原所有權人洪秀卿從未出具同意書，被告和美
    地政自不得依87年02月11日修正後之地籍測量實施規則第23
    2 條規定，更正系爭土地之面積，又系爭土地經洪秀卿申請
    鑑界後，相鄰之同地段 488地號土地之所有權人洪英哲對於
    土地界址有爭議，因而於87年11月04日提出再鑑界申請，經
    彰化縣鹿港地政事務所再鑑界後，洪秀卿亦對於土地界址有
    爭議，因而於88年01月05日提出再鑑界申請，由於系爭土地
    或相鄰土地經鑑界、再鑑界之複丈時，均可見對於土地之界
    址有所爭議，因此未能符合89年12月06日修正後之地籍測量
    實施規則第 232條規定，及內政部所公布『辦理土地複丈與
    建物測量補充規定』第 9點，故被告和美地政無權逕行更正
    系爭土地面積，自無應為而不為之疏失。」等語置辯，然查
    ，系爭土地之登記面積與地籍圖實測面積不相符之原因，既
    係面積計算錯誤所致，而該錯誤純屬技術所引起，依87年02
    月11日修正後、89年12月06日修正前之地籍測量實施規則第
    232條第2項規定，被告和美地政即得逕行更正，並不需經權
    利關係人之同意，又系爭土地之原所有權人洪秀卿及系爭土
    地之鄰地（同地段 488地號）所有權人洪英哲先後申請土地
    複丈後，被告和美地政之承辦複丈人員均於土地界址鑑定作
    業紀錄表上記載「四鄰界址一致」，具見其時並無界址爭議
    之情事，矧系爭土地之面積計算錯誤，純屬技術問題，其與
    界址爭議全然無涉，是被告和美地政之上開辯解，委無足採
    ，而堪認原告主張被告和美地政有怠於執行職務之事實為真
    實。
  (三)復按國家損害賠償，除依本法規定外，適用民法規定。數人
    共同不法侵害他人之權利者，連帶負損害賠償責任。國家賠
    償法第5條、民法第 185條第1項前段分別定有明文。本件原
    告因信賴土地登記所具之公示效力，於95年10月間，經本院
    95 年度執字第10773號清償票款強制執行事件之拍賣程序，
    以 1,625,000元之價金買受系爭土地，系爭土地之登記面積
    為 451平方公尺，而經本院民事執行處向被告和美地政函查
    結果，系爭土地之地籍圖實測面積僅為 304平方公尺，則原
    告主張其溢付土地買賣價金529,656元【計算式：（1,625,
    000元÷451）×（451－304）＝529,656元（元以下四捨五
    入）。】，而受有此溢付價金之財產上之損害，堪信為真實
    ，被告等雖均以：系爭土地迄今登記面積仍維持為451 平方
    公尺，並未辦理面積更正，原告尚可依原登記面積參與其他
    土地開發，尚無損害可言等詞置辯，惟查，系爭土地之實際
    面積僅304平方公尺，確實減少147平方公尺，原告非但溢付
    上開價金，且其實際能使用之土地範圍短少，又於登記面積
    未更正前，仍須依登記面積繳納土地稅捐，況原告既已明知
    系爭土地實際面積較登記面積減少 147平方公，若日後仍以
    登記面積與第三人交易或為任何處分，焉能不謂有悖誠信？
    甚或涉犯詐欺！是被告等上開抗辯，均不可採。又系爭土地
    之登記面積與地籍圖實測面積不符，乃因前台灣省政府地政
    處測量總隊承辦地籍圖重測人員之過失，而被告國土測繪中
    心自應承受該部分過失責任，及被告和美地政於發現錯誤後
    怠於執行職務，迄未辦理更正所致，已論述如上，衡諸上情
    ，原告所受之損害與前台灣省政府地政處測量總隊承辦地籍
    圖重測人員之過失行為，及被告和美地政之怠於執行職務，
    自有相當因果關係。從而，原告依國家賠償法第2條第2項、
    民法第185條第1項前段之規定請求被告等連帶賠償系爭529,
    656 元之損害，及自原告以書面向被告等為請求後之96年12
    月05日起至清償日止，按年息百分之五計算之法定遲延利息
    ，洵屬正當，應予准許。
六、原告及被告和美地政分別陳明願供擔保聲請宣告假執行及免
    為假執行，經核均無不合，爰分別酌定相當之擔保金額准許
    之。
七、本件判決之基礎已臻明確，兩造其餘攻擊防禦方法及舉證，
    經審酌後，於判決結果不生影響，無庸一一論列，併此敘明
    。
八、訴訟費用之負擔：民事訴訟法第85條第2項。
中    華    民    國    97    年    8     月    29    日
                        民事第一庭法  官  邱月嬌
以上正本係照原本作成。
如對本判決不服，得於判決送達後20日內向本院提出上訴狀。（
須附繕本）
中    華    民    國    97    年    8     月    29    日
                                  書記官  呂雅惠


司法院資訊處製作；財團法人民間司法改革基金會備份。
